【裁判字號】    98,易,928
【裁判日期】    990114
【裁判案由】    偽造文書
【裁判全文】
臺灣臺中地方法院刑事判決               98年度易字第928號
公  訴  人  臺灣臺中地方法院檢察署檢察官
被      告  丙○○○
輔  佐  人
即被告之夫  戊○○
上列被告因偽造文書案件，經檢察官提起公訴（97年度偵字第14
679 號），本院判決如下：
    主    文
丙○○○共同犯使公務員登載不實罪，處有期徒刑拾月，減為有
期徒刑伍月，如易科罰金，以銀元參佰元即新臺幣玖佰元折算壹
日。
    犯罪事實
一、丙○○○與戊○○係夫妻。緣戊○○自民國88年4 月間起，
    擔任臺中縣神岡鄉祭祀公業林程（又名祭祀公業林開庭、祭
    祀公業林開程）之管理人（嗣於90年5 月20日，經派下員會
    議罷免，推選丁○○接任），基於祭祀公業管理人之地位，
    負責管理該祭祀公業所有之臺中縣神岡鄉○○段494 之2 、
    494 之3 、494 之4 地號土地。詎戊○○明知上開土地均係
    祭祀公業林程所有，且該祭祀公業與丙○○○間並無買賣上
    開土地之關係，竟先偽造不實之會議紀錄，復偽造祭祀公業
    林程將上開土地出賣予丙○○○之土地買賣所有權移轉契約
    書、土地登記申請書，持以向管轄之臺中縣豐原地政事務所
    申請辦理所有權移轉登記，而行使各該偽造之私文書，足生
    損害於祭祀公業林程（戊○○上揭偽造文書罪嫌，經臺灣臺
    中地方法院檢察署─下稱臺中地檢署檢察官以90年度偵字第
    14411 號提起公訴後，經本院92年度訴字第928 號及臺灣高
    等法院臺中分院─下稱臺中高分院93年度上訴字第973 號、
    96年度上更(一)字第275 號均判決有罪後，業由最高法院以98
    年度台上字第6837號判決駁回戊○○之上訴而確定在案；丙○○○則經該署檢察官以90年度偵字第14411 號為不起訴處
    分確定）。嗣丙○○○、戊○○為避免祭祀公業林程訴請將
    上開土地塗銷登記回復為祭祀公業林程所有，丙○○○、戊○○均明知丙○○○與乙○○間並無買賣上開土地之真意，
    丙○○○、戊○○竟共同基於使公務員登載不實之犯意聯絡
    ，經由代書何太忠，於90年6 月6 日，向臺中縣豐原地政事
    務所申請將上開土地所有權移轉登記予乙○○，經該地政事
    務所承辦人員受理後，遂將上開土地之所有權移轉登記予乙○○，並於各該土地之登記原因註明為「買賣」，丙○○○
    、戊○○即以此方式使公務員將不實之事項登載於職務上所
    掌之公文書，足生損害於地政機關對於土地管理之正確性及
    祭祀公業林程（前揭乙○○涉嫌偽造文書罪嫌部分，經臺中
    地檢署檢察官以94年度偵續字第271 號提起公訴後，業經本
    院以95年度易字第1043號判決無罪，並經臺中高分院96年度
    上易字第2026號判決駁回檢察官之上訴而確定）。
二、案經祭祀公業林程之管理人丁○○委由陳浩華律師訴請臺灣
    臺中地方法院檢察署檢察官偵查起訴。
    理    由
壹、證據能力部分：
    按被告以外之人於審判外之陳述，雖不符刑事訴訟法第159
    條之1 至第159 條之4 之規定，然經當事人於審判程序同意
    作為證據，法院審酌該言詞陳述作成時之情況，認為適當者
    ，亦得為證據；當事人、代理人或辯護人於法院調查證據時
    ，知有刑事訴訟法第159 條第1 項不得為證據之情形，而未
    於言詞辯論終結前聲明異議者，視為有前項之同意，刑事訴
    訟法第159 條之5 定有明文。本案被告之輔佐人主張卷內證
    據資料中除丁○○及林丙木之陳述無證據能力外，對於其餘
    卷證資料之證據能力均不爭執（見本院卷第75頁），而本判
    決並未引用丁○○及林丙木之陳述，作為認定事實之依據；
    至於其餘卷證資料，經本院依法踐行調查證據程序，公訴人
    、被告丙○○○及其輔佐人均不爭執各該證據之證據能力，
    且亦查無依法應排除其證據能力之情形，是後述所引用證據
    之證據能力皆無疑義，合先敘明。
貳、實體部分：
一、訊據被告丙○○○先則供稱：伊確實有將上開3 筆土地賣給
    乙○○，因伊向弟弟王進元借款新臺幣（下同）100 萬元，
    後因王進元太太乙○○的娘家缺錢，要伊還錢，伊就將上開
    3 筆土地賣給乙○○，該買賣係真實的；伊知道該3 筆土地
    移轉給乙○○的事情等語（見本院卷第14頁反面、第63頁）
    ，繼而改稱：伊不知道該3 筆土地移轉給乙○○的事，伊係
    訴訟後始知悉上情云云（見本院卷第74頁）。
二、惟查：
  (一)被告丙○○○與乙○○間就上開3 筆土地之買賣係屬虛偽：
    (1)有關上開3 筆土地為何移轉登記予乙○○，證人即乙○○
      之夫王進元於本院95年度易字第1043號案件中雖證稱：「
      丙○○○向我借100 萬元，沒有辦法還錢，我向她催討，
      丙○○○就說要將這3 筆土地賣給我，價金300 萬元，其
      中100 萬元抵債，另外200 萬元是貸款。」、「我們（指
      王進元與乙○○）是夫妻關係，代書說登記夫妻何人都一
      樣。」、「（借給丙○○○的錢）是陸陸續續借的，分3
      次借，每次30萬元、30萬元、40萬元，時間大約是在88、
      89年間，錢不是從彰化銀行就是從郵局領出來的，提領現
      金交付的。」、「錢都是由乙○○去領，我只有兩個帳戶
      ，后里郵局及彰化銀行豐原分行。」、「丙○○○陸續向
      我借錢，丙○○○後來有開給我兩張本票。」等語（見95
      易1043卷第128 至131 頁）。佐以證人王進元於偵查中證
      稱：「丙○○○曾向我借100 萬元要週轉，我從彰化銀行
      豐原分行的帳戶領錢出來借她。」（見94偵續271 卷第24
      頁) ，足見證人王進元所稱借貸予丙○○○之100 萬元款
      項，應係從彰化商業銀行豐原分行帳戶提領而來。然經本
      院95年度易字第1043號案件調閱證人王進元向彰化商業銀
      行豐原分行所申請開立之活期存款帳戶，自開戶迄今之交
      易往來明細資料顯示，該帳戶於87年間僅有1 萬5 千元至
      4 萬5 千元不等之現金提款紀錄，而於88、89年間，該帳
      戶除於88年3 月8 日提領現金36萬元、88年4 月9 日提領
      現金30萬元、88年10月25日提領現金5 萬元、88年12月27
      日提領現金10萬元、89年6 月26日提領現金13萬元外，其
      餘均係作為股票買賣款轉入帳之用，至於90年間除活期存
      款利息入帳外，並無任何交易往來，此有彰化商業銀行豐
      原分行96年8 月20日彰豐原字第0961 815號函及所檢送之
      活期存款明細分類帳、活期存款交易明細表在卷可稽（見
      95易1043卷第115 至118 頁），顯與證人王進元上開所證
      ，每次從銀行領出30萬元、30萬元、40萬元借予丙○○○
      之情不符。證人王進元前開證述是否屬實，已非無疑。況
      經本院95年度易字第1043號案件調閱乙○○與王進元自89
      年度至91年度綜合所得稅申報資料，乙○○與王進元每年
      之綜合所得總額均不超過100 萬元，此亦有財政部臺灣省
      中區國稅局臺中縣分局96年8 月20日中區國稅中縣二字第
      0960034559號函檢送之王進元89年至91年度綜合所得稅核
      定通知書在卷可考（見95易1043卷第107 至113 頁），則
      證人王進元與乙○○是否有充裕之資金可供借款100 萬元
      予丙○○○週轉使用，實非無疑。
    (2)證人王進元於偵查中雖另證稱：「聽我姊姊丙○○○說土
      地賣掉了，賣給何人我不認識，我姊姊向我借的錢就還我
      。」等語（見94偵續271 卷第24頁），惟此顯與其於本院
      95年度易字第1043號案件中證稱：「（問：你在偵查中表
      示，這3 筆土地再轉售之後，丙○○○有還你100 萬元，
      有無此事？) 我不清楚，我沒有在管帳。」等語不符（見
      95易1043卷第130 頁），證人王進元所證已屬前後不一。
      況依據證人王進元於本院95年度易字第1043號案件中所證
      ，丙○○○向其借貸之100 萬元，丙○○○係以名下之上
      開3 筆土地出售予證人王進元，並登記予乙○○，買賣價
      款共300 萬元，其中100 萬元價款係以借款債務抵償，則
      丙○○○何須在上開3 筆土地轉賣後，再清償王進元100
      萬元之借款，益見證人王進元前開於偵查中所述，確有可
      議之處。再者，證人王進元於臺中高分院96年度上易字第
      2026號案件中證稱：丙○○○借款後，有在伊住處親自簽
      發兩張面額各50萬元之本票等語（見96上易2026卷第131
      頁），亦與被告丙○○○於本院95年度易字第1043號案件
      中證稱：「當時因為沒有能力清償，所以我叫我先生戊○○開本票兩張各50萬元。」等語不符（見95易1043卷第13
      9 頁）。足徵證人王進元所證，悖於事理，且與被告丙○○○所述不相吻合，其證稱因丙○○○向其借款100 萬元
      未還，故將上開3 筆土地過戶予其妻乙○○云云，自難憑
      信。
    (3)又證人戊○○於本院95年度易字第1043號案件中雖證稱：
      「我從88年開始，前後總共向乙○○借了100 萬元，分2
      到3 次借的，因為時間距離現在已經6 、7 年了，所以記
      不清楚。印象中每次拿回來的款項是3 、40萬元。」等語
      （見95易1043卷第133 頁) ，而被告丙○○○於該案則證
      稱：「是我打電話向王進元借錢，由乙○○領錢出來交給
      我。」、「時間大約在88年中，借2 、3 次，每次好像是
      30萬元，確切金額，因為時間太久了，不記得了。」等語
      ，二者所述亦有不符（見95易1043卷第139 頁）；且被告
      丙○○○前開所稱借款取錢之經過（即由乙○○領錢交給
      丙○○○，每次約30萬元），亦明顯與證人王進元上開彰
      化商業銀行豐原分行帳戶交易往來明細資料不合（即證人
      王進元上開銀行帳戶，於88年間，並無3 次提款，累計達
      100 多萬元之現金提領紀錄），則證人王進元何來現金款
      項可以出借予被告丙○○○夫妻週轉使用。況依證人王進
      元、戊○○及被告丙○○○於本院95年度易字第1043號案
      件所證，不論戊○○或丙○○○均僅向王進元借款100 萬
      元，衡情戊○○、丙○○○僅以上開3 筆土地中之1 筆過
      戶予乙○○用以抵償債務即足，何須同時出售上開3 筆土
      地！且乙○○及其夫王進元本身既無能力同時購買價值30
      0 萬元之上開3 筆土地，乙○○何須為收回100 萬元之借
      款，而額外向銀行貸款負擔200 萬元債務之理！況上開3
      筆土地於90年6 月6 日即過戶登記予乙○○，此有土地登
      記謄本附卷可證（見93發查2587卷第6 至8 頁），為何乙○○未於當年度向銀行辦理貸款，用以支付購買上開3 筆
      土地所不足之200 萬元價款，卻拖延至91年2 月19日始向
      臺灣土地銀行辦理貸款200 萬元，此有臺灣土地銀行沙鹿
      分行98年5 月4 日鹿存字第0980001317號函及所附之申貸
      資料在卷可查（見96上易2026卷第89至93頁），亦有可疑
      。再者，上開3 筆土地，其中494 之2 地號土地係於93年
      1 月14日移轉登記予呂淨雯，494 之3 地號土地係於90年
      8 月17日移轉登記予許寶珍，494 之4 地號土地係於90年
      11月15日移轉登記予羅錦雲，此有臺中縣豐原地政事務所
      民眾閱覽異動索引在卷可參（見93他2270卷第16、18、21
      頁）；而戊○○係在90年7 月23日、90年10月23即將上開
      494 之3 、494 之4 地號土地連同其上房屋，分別以總價
      550 萬元、556 萬元之價格，先後出售予許寶珍、羅錦雲
      ，並於90年8 月17日、90年11月15日辦妥土地所有權移轉
      登記，此有臺中縣豐原地政事務所土地所有權狀及建物所
      有權狀、不動產買賣契約書在卷可佐（見94偵續271 卷第
      52至61頁）。由此可知，上開3 筆土地於90年6 月6 日移
      轉登記予乙○○後，戊○○於90年8 月至10月間即將其中
      2 筆土地連同其上之房屋出售，售價合計達1106萬元，則
      乙○○大可將其就土地部分可得之分配款，用以抵償其應
      支付予丙○○○之200 萬元土地買賣餘款即足，乙○○又
      何須事後再於91年2 月19日以494 之2 地號土地及其上之
      房屋向臺灣土地銀行沙鹿分行辦理200 萬元貸款。足見證
      人戊○○所證乙○○購買上開3 筆土地之情形，顯與常情
      違背，應屬虛偽不實。
    (4)綜上各情，堪認被告丙○○○與乙○○間就上開3 筆土地
      之買賣確係虛偽無訛。被告丙○○○辯稱其與乙○○間之
      買賣為真實云云，顯不足採信。
    (5)另參諸「乙○○及其先生對於乙○○罹患精神疾病，出現
      症狀的年齡及詳細時間，無法具體描述，僅提到約在十幾
      年前，乙○○開始出現自言自語、被害妄想、關係妄想、
      脾氣燥與破壞性行為（放火燒屋、破壞家具）的症狀，曾
      經求神問卜與服用偏方。經調閱乙○○在臺中榮民總醫院
      的病歷發現，乙○○約在77年間就出現精神病症狀，後來
      到臺中榮民總醫院精神科求診，診斷為精神分裂症。乙○○治療之順從性並不佳，精神藥物治療斷斷續續，精神病
      症狀時好時壞。在鑑定過程中，乙○○意識清楚，情緒平
      板，言談內容簡單少語，對答及行為反應遲緩，思考邏輯
      鬆散貧乏，對於複雜的狀況與問題無法理解。乙○○為慢
      性精神分裂症患者，伴隨認知功能顯著退化，目前魏氏成
      人智力測驗的總智商為66分，已達輕度智能不足的程度，
      乙○○對外界事務之理解能力顯著低於一般人。」等情，
      業據臺中高分院96年度上易字第2026號案件囑託臺中榮民
      總醫院鑑定屬實，有臺中榮民總醫院98年4 月13日中榮醫
      企字第0980005684號函及所附之精神鑑定報告書及乙○○
      之臺中榮民總醫院病歷在卷可憑（見96上易2026卷第64至
      67、94至107 頁) 。核與證人王進元於臺中高分院96年度
      上易字第2026號案件中證稱：「（問：你何時發現你太太
      有精神疾病？）太久了，我忘記。」、「（問：你太太精
      神疾病發作情形如何？）她發作起來什麼事情都不清楚。
      」、「（問：你太太最早是87年去臺中榮總看精神科？當
      時她的發作情形如何，你怎麼會帶她去看醫生？）當時家
      人沒有辦法照顧才送她去醫院。她會胡言亂語，會自殘。
      」、「（問：她去看病之前多久，你們發現自己無法照顧
      才送醫院？）原先都去問神，吃一些偏方。後來沒有辦法
      才送醫。．．出院之後就送到苗栗給人照顧，時間約1 整
      年。」、「（問：從苗栗回來之後你太太的精神狀況有改
      善？還是因為經濟問題才接回來自己照顧？）從苗栗回來
      精神也沒有很好，也不會走路。」、「（問：她的精神狀
      況到何時才回復正常？）在今年（即98年）的狀況算最好
      。」、「（問：她自己有辦法出去搭車、買東西，自己處
      理自己的事情？）從去年或今年才有。」等語相符（見96
      上易2026卷第153 頁反面至第154 頁）。足見乙○○自77
      年發病時起，即出現自言自語、被害妄想、關係妄想、脾
      氣燥與破壞性行為（放火燒屋、破壞家具）之症狀，且無
      法自理生活，直至97年間其精神狀況，才漸獲得改善、穩
      定。
    (6)再者，證人呂淨雯於偵查中證稱：「我只認識戊○○、丙○○○，其他人都不認識。」、「我有買臺中縣神岡鄉○○路27之2 號，我是向戊○○接洽的，．．買了400 萬元
      ，我將錢交給戊○○，．．出賣人乙○○的部分是戊○○
      簽的，契約書後面另外有寫出賣人代理人戊○○。」等語
      （見94偵續271 卷第25頁) ；證人許寶珍於偵查中亦證稱
      ：「我只認識戊○○，其他人都不認識。」、「我有買臺
      中縣神岡鄉○○路27號及同路27之1 號的房屋及土地。其
      中27號登記我太太羅錦雲的名字，27之1 號是登記我的名
      字，買賣時我太太跟我一起去找戊○○接洽，．．本件買
      賣是中間人介紹我們去找戊○○買的，27之1 號的價金是
      550 萬元，27號的價金是556 萬元．．。」、「戊○○有
      對我說過，那裡是祭祀公業，需要經過很多人同意蓋章，
      才能轉讓，他有說那是以乙○○的名義登記為所有人，我
      問戊○○，他說就以乙○○的名義去登記。」等語（見94
      偵續271 卷第25、26頁) ，並有其等之不動產買賣契約書
      附卷可佐（見94偵續271 卷第34之2 至39、54至56、59至
      61頁）。而呂淨雯、羅錦雲、許寶珍與戊○○所簽定之買
      賣契約書中有關「立契約書人欄出賣人乙○○」部分，均
      係由戊○○以代理人身分代為簽名，且戊○○亦從未提出
      乙○○所出具之委託書。若乙○○當時精神狀況正常，可
      以處理一切事宜，其豈有不能於買賣契書上簽名之理。稽
      此，益徵乙○○當時確已因精神疾病，而無法處理自己之
      事務。
    (7)從而，乙○○既自77年間起即因精神分裂症，而無法自理
      生活，直至97、98年間始漸獲改善，已詳如前述。則上開
      3 筆土地於90年6 月6 日由被告丙○○○名義移轉登記予
      乙○○時，乙○○顯因精神疾病，而不解買賣及移轉登記
      之意義，是以被告丙○○○與乙○○間自無買賣及移轉登
      記之真意至明。基此，以渠等名義所書立之土地登記申請
      書、土地買賣所有權移轉契約書，均屬不實之事項，足堪
      認定。
    (8)綜前所述，被告丙○○○與乙○○間就上開3 筆土地之買
      賣既屬虛偽，且其間亦無買賣及移轉登記上開3 筆土地之
      真意，則被告丙○○○明知上情，並明知以渠等名義所書
      立之土地登記申請書、土地買賣所有權移轉契約書，均屬
      不實之事項，竟仍經由代書何太忠，持以向臺中縣豐原地
      政事務所，以買賣為原因，辦理上開3 筆土地由其名義移
      轉登記予乙○○，其有使公務員登載不實，並致生損害於
      「祭祀公業林程」及地政機關對於土地管理之正確性，洵
      足認定。
  (二)被告對於上開3 筆土地所有權移轉登記予乙○○一事，有共
    同參與其事；縱未實際參與其事，亦係有所知悉，且同意為
    之：
    (1)審諸被告業於本院供承：伊知道這3 筆土地移轉給乙○○
      的事情（見本院卷第63頁）；又被告於本院提出之答辯狀
      亦坦承：「『被告因配合戊○○之意』，而將上開土地之
      所有權移轉登記予乙○○」（見本院卷第20頁）。足見被
      告已坦認伊確有依夫戊○○之意，而將上開3 筆土地移轉
      登記予乙○○。
    (2)徵諸被告丙○○○於偵查中供稱：是伊先生戊○○將上開
      3 筆土地移轉至伊名下，伊知悉轉賣給乙○○之事，因伊
      之前向乙○○的先生王進元借款約100 萬元，90年左右，
      王進元向伊要錢，但伊沒錢還，由戊○○出面，要將這3
      筆土地賣給王進元，約定價款300 萬元，但約定登記在乙○○名下，買賣契約書是伊簽名的；上開3 筆土地原本是
      伊的，因為伊欠弟弟王進元錢，所以賣給他們；與乙○○
      間的買賣是真的等語（見96他4255卷第34頁反面、第35頁
      、第39頁反面），及其於本院95年度易字第1043號案件中
      證稱：上開3 筆土地賣給乙○○的事，「是伊夫妻和王進
      元夫妻一起談的」；這3 筆土地移轉給乙○○，伊有參與
      等語（見96他4255卷第53頁反面）。足徵被告確有參與上
      開3 筆土地由伊名義移轉登記予乙○○之事；且伊與夫戊○○有共同使公務員登載不實之犯意聯絡，至堪認定。
    (3)參以證人即辦理上開3 筆土地由被告丙○○○名義移轉登
      記予乙○○名義之代書何太忠於臺中高分院96年度上易字
      第2026號案件中證稱：上開土地係由伊負責辦理過戶登記
      ，伊記得曾經到過丙○○○家中，找他們用印及拿辦理過
      戶登記所須之資料等語（見96上易2026卷第122 頁），而
      被告丙○○○與戊○○係夫妻，且居住一起之情，業據被
      告丙○○○於本院供述在卷（見本院卷第101 頁），則被
      告對於何太忠代書前來索取辦理上開3 筆土地過戶登記所
      須之資料一事，自無不知之理。是以被告對於上開3 筆土
      地由伊名義辦理移轉登記予乙○○一事，自係有所知悉且
      同意為之。
    (4)被告嗣於本院第3 次審理期日，雖一改先前說詞辯稱：伊
      不知道上開3 筆土地移轉登記給乙○○之事，伊係訴訟後
      始知悉云云（見本院卷第74頁），惟查，被告實際參與或
      知悉並同意移轉登記之事，已如前述，其嗣後所為前開辯
      詞，要屬卸責之詞，難以採信。
    (5)至於被告丙○○○前固經臺中地檢署以90年度偵字第1441
      1 號為不起訴處分在案（見本院卷第21頁）。惟查，該案
      係戊○○未經同意，擅自將原屬「祭祀公業林程」所有含
      上開3 筆土地在內之6 筆土地移轉登記於被告丙○○○名
      下，檢察官認定被告丙○○○之印章及證件均由戊○○保
      管，被告並不知有移轉所有權之情事，因認被告就此部分
      罪嫌不足，而為不起訴之處分。惟此尚與被告嗣後將上開
      3 筆土地移轉登記予乙○○之犯行無涉。是前開不起訴處
      分書要不足作為被告有利之認定。
三、綜上所述，被告丙○○○於本院審理中始改口辯稱伊係訴訟
    後始知悉上開3 筆土地由伊名義移轉登記予乙○○云云，顯
    不足採信。本件被告丙○○○及戊○○共同明知為不實之事
    項，而使公務員登載於職務上所掌之公文書，足以生損害於
    公眾及他人之犯行，事證明確，被告之犯行，洵堪認定，應
    依法論科。
四、新舊法之比較適用：
    被告行為後，刑法部分條文業於94年2 月2 日修正公布，並
    自95年7 月1 日起施行。而本次刑法修正後之新舊法比較，
    應就罪刑有關之共犯、未遂犯、想像競合犯、牽連犯、連續
    犯、結合犯，以及累犯加重、自首減輕暨其他法定加減原因
    （如身分加減）與加減例等一切情形，本於統一性及整體性
    原則，綜其全部罪刑之結果而為比較，亦有最高法院95年度
    第8 次刑事庭會議決議可資參照，茲分述如下：
  (一)刑法第2條第1項規定：
    修正後刑法第2 條第1 項規定，已將新舊法律適用之「從新
    從輕」原則，改採「從舊從輕」原則，而此規定僅係規範行
    為後法律變更所生新舊法律比較適用之準據法，並非實體刑
    罰法律，自不生行為後法律變更之比較適用問題，應逕行適
    用修正後刑法第2 條第1 項之規定，為「從舊從輕」之比較
    。
  (二)法定刑為罰金部分：
    修正前刑法第33條第5 款規定「罰金：1 元（銀元）以上」
    ，與修正後刑法第33條第5 款規定「罰金：新臺幣1 千元以
    上，以百元計算之」相較，刑法分則中有罰金刑之規定者，
    以修正前之規定較有利於被告。
  (三)刑法第28條共同正犯之規定：
    修正前刑法第28條規定「二人以上共同實施犯罪之行為者，
    皆為正犯」，與修正後刑法第28條規定「二人以上共同實行
    犯罪之行為者，皆為正犯」相較，僅有「實施」與「實行」
    之差異。依據立法說明，修正後刑法第28條旨在排除「陰謀
    共同正犯」與「預備共同正犯」。本件被告所為之上開犯行
    ，無論依修正前或修正後之刑法規定，均無礙於共同正犯之
    成立，不生有利不利之情形，自無比較新舊法適用之必要，
    參照最高法院97年度第2 次刑事庭會議決議意旨，本件應適
    用修正後刑法第28條之規定論處。
  (四)刑法第41條第1項前段易科罰金之規定：
    被告行為後，刑法第41條第1 項前段關於易科罰金折算標準
    之規定，由「犯最重本刑為5 年以下有期徒刑以下之刑之罪
    ，而受6 個月以下有期徒刑或拘役之宣告，因身體、教育、
    職業、家庭之關係或其他正當事由，執行顯有困難者，得以
    1 元以上3 元以下折算1 日，易科罰金。」修正為「犯最重
    本刑為5 年以下有期徒刑以下之刑之罪，而受6 個月以下有
    期徒刑或拘役之宣告者，得以新臺幣1 千元、2 千元或3 千
    元折算一日，易科罰金」，而修正前刑法第41條第1 項前段
    易科罰金之折算標準，依95年5 月17日修正刪除前之罰金罰
    鍰提高標準條例第2 條規定（該條例業於98年4 月29日公告
    廢止，惟於被告行為時，該條例仍係有效之法律），應就其
    原定數額提高為1 百倍折算1 日，並依現行法規所定貨幣單
    位折算新臺幣條例第2 條規定，以新臺幣元之3 倍折算之，
    亦即修正前刑法第41條第1 項前段之易科罰金折算標準，應
    以銀元1 百元以上3 百元以下即新臺幣3 百元以上9 百元以
    下折算1 日。是比較新舊法結果，本案關於易科罰金部分，
    應以修正前之法律較有利於被告，依刑法第2 條第1 項前段
    規定，自應適用修正前刑法第41條第1 項前段、95年5 月17
    日修正刪除前罰金罰鍰提高標準條例第2 條規定，諭知易科
    罰金之折算標準。
五、核被告所為，係犯刑法第214 條之使公務員登載不實罪。被
    告就上開犯行，與其夫戊○○有犯意聯絡及行為分擔，為共
    同正犯。被告與其夫戊○○利用不知情之代書何太忠持以向
    地政機關辦理移轉登記，為間接正犯。爰審酌被告所為，損
    害「祭祀公業林程」其他派下員之權益甚鉅，且影響土地登
    記機關對於土地管理之正確性；及上開3 筆土地之價值不薄
    ，被告悉數納為己有，犯行非輕；犯後復未與「祭祀公業林
    程」達成和解，暨其犯罪之動機、目的、手段、品行、智識
    程度等一切情狀，量處如主文所示之刑。又被告之犯罪時間
    係在96年4 月24日之前，所犯又非屬中華民國96年罪犯減刑
    條例第3 條第1 項所規定限制減刑之罪，應依同條例第2 條
    第1 項第3 款之規定減其宣告刑2 分之1 ，並就減得之刑諭
    知易科罰金之折算標準。
據上論斷，應依刑事訴訟法第299 條第1 項前段，刑法第2 條第
1 項、第28條、第214 條、修正前刑法第41條第1 項前段，95年
5 月17日修正刪除前罰金罰鍰提高標準條例第2 條，現行法規所
定貨幣單位折算新臺幣條例第2 條，中華民國96年罪犯減刑條例
第2 條第1 項第3 款、第7 條、第9 條，判決如主文。
本案經檢察官甲○○到庭執行職務。
中    華    民    國    99    年    1     月    14    日
                  刑事第二庭  法  官  黃佩韻
以上正本證明與原本無異。
如不服本判決，應於收受判決後10日內向本院提出上訴書狀，並
應敘述具體理由；其未敘述上訴理由者，應於上訴期間屆滿後20
日內向本院補提理由書（均須按他造當事人之人數附繕本）「切
勿逕送上級法院」。
告訴人或被害人對於判決如有不服具備理由請求檢察官上訴者，
其上訴期間之計算係以檢察官收受判決正本之日期為準。
                              書記官  林柏名
中    華    民    國    99    年    1     月    14    日
附錄本案論罪科刑法條
中華民國刑法第214條
明知為不實之事項，而使公務員登載於職務上所掌之公文書，足
以生損害於公眾或他人者，處三年以下有期徒刑、拘役或五百元
以下罰金。

司法院資訊處製作；財團法人民間司法改革基金會備份。
